臺灣澎湖地方法院民事簡易判決
110年度馬簡字第111號
原      告  台新國際商業銀行股份有限公司

法定代理人  尚瑞強  
訴訟代理人  謝翰儀  
            陳盈盈  
            邱志仁  
被      告  高廷堅  



            高漢東  



            陳高彩蓮
上  一  人
訴訟代理人  陳敏鈴  
被      告  郭高彩鳳
            黃高彩雲
上  一  人
訴訟代理人  黃婉媜  
上列當事人間請求代位分割遺產事件，本院於民國111年2月10日
言詞辯論終結，判決如下：
    主  文
原告之訴駁回。
訴訟費用由原告負擔。
    事實及理由
壹、程序事項
    被告高廷堅及高漢東無正當理由，均未於言詞辯論期日到場
    ，核無民事訴訟法第386 條各款所列情形，爰依原告聲請，
    由其一造辯論而為判決。
貳、實體事項
一、原告起訴主張：
  ㈠原告為債務人即被代位人即被告高廷堅之債權人，被告高廷
    堅尚欠原告本金新臺幣(下同)180,833元及其利息。本件訴
    外人即被告高廷堅之被繼承人高○○死亡後，留有附表一所示
    之遺產，由被告5人共同繼承，各繼承人之應繼分如附表二
    所示。又原告雖係被告高廷堅之債權人，惟因附表一所示遺
    產為公同共有，在分割之前，無從進行執行程序，而附表一
    所示之遺產並無不能分割之情形，惟被告高廷堅怠於行使分
    割權利，致原告無法就被告高廷堅所繼承之土地取償，且被
    告高廷堅亦無其他財產，可供清償前開債務，原告為保全債
    權，爰本於債權人之地位，依民法第242條規定，代位請求
    分割如附表一所示之遺產。
  ㈡並聲明：
  ⒈被告應就被繼承人高○○所遺如附表一所示之遺產辦理繼承登
    記。
  ⒉被告就被繼承人高○○所遺如附表一所示之遺產應予分割，並
    由被告按應繼分比例分割為分別共有。
二、被告答辯：
　㈠被告高廷堅及高漢東經合法通知，均未於言詞辯論期日到場
    ，亦未提出書狀為任何聲明或陳述。
　㈡被告陳高彩蓮、郭高彩鳳、黃高彩雲則以：被繼承人高○○的
    遺產，當初已由被告5人於被繼承人高○○死亡後滿週年時即
    民國105年9月21日在臺南市國安街之住處，抽籤分配完畢，
    分別結果為：附表一編號1所示之遺產由被告黃高彩雲訴訟
    分得；附表一編號2所示之遺產由被告郭高彩鳳分得；附表
    一編號3及6所示之遺產由被告陳高彩蓮分得；附表一編號4
    所示之遺產由被告高廷堅分得；附表一編號5所示之遺產由
    被告高漢東分得。因此附表一所示之遺產應按照抽籤分配之
    結果分配。至於現金6萬元部分，已經用於被繼承人高○○之
    喪葬費用。當時分配完畢後，本來要去辦登記，但被告高廷
    堅及高漢東卻都避不見面，不配合簽名蓋章，不積極辦理，
    因此地政機關就無法完成登記的手續置辯。並聲明：原告之
    訴駁回。
三、本院得心證之理由：
  ㈠原告主張其為被告高廷堅之債權人，被告高廷堅尚欠原告本
    金180,833元及其利息。而高○○死亡後，遺有附表一所示之
    遺產，被告5人為繼承人等情，業據提出臺灣臺南地方法院1
    09年度司執字第120091號債權憑證影本、高○○除戶戶籍謄本
    、繼承系統表、全體繼承人戶籍謄本、附表一遺產之登記謄
    本及高○○之遺產稅課稅資料參考清單及遺產稅免稅證明書為
    證，且為被告等所不爭執，堪信屬實。惟原告主張附表一所
    示之土地並無不能分割之情形，被告高廷堅卻怠於行使分割
    權利，致原告無法就被告高廷堅所繼承之土地取償，爰代位
    請求分割如附表一所示之土地等語。然為被告陳高彩蓮、郭
    高彩鳳、黃高彩雲所否認，並以上詞置辯。
  ㈡按債務人怠於行使權利時，債權人因保全債權，得以自己之
    名義，行使其權利，民法第242條前段定有明文。然民法第2
    42條前段所定債務人怠於行使其權利時，債權人因保全債權
    ，得以自己之名義，行使其權利之先決條件，須債務人果有
    此權利，且在可以行使之狀態，始有債權人代位行使之可言
    （最高法院65年台上第381號判例可參）；亦即，債權人得
    以自己名義代位行使者，為債務人之權利而非自己之權利，
    若債務人自己並無該項權利，債權人自無代位行使之可言（
    最高法院49年台上第175號判例可參）。又按民法第1164條
    前段規定，繼承人得隨時請求分割遺產。是以各繼承人對被
    繼承人之遺產，其意思表示一致而達成遺產之分割協議者，
    各繼承人即應受分割遺產協議內容之拘束。
　㈢經查，被告陳高彩蓮、郭高彩鳳、黃高彩雲抗辯高○○所留有
    附表一所示之遺產，業經被告5人於105年9月21日間以抽籤
    方式，就附表一所示遺產達成分割協議等語，業據被告陳高
    彩蓮、郭高彩鳳、黃高彩雲到庭陳述明確，並提出經被告5
    人簽名之遺產分割協議書為憑（見本院卷第147頁，下稱系
    爭遺產分割協議書）。觀之系爭遺產分割協議書上之簽名，
    固然「高彩蓮、高彩鳳」之字跡相同，但業經被告黃高彩雲
    之訴訟代理人黃婉媜澄清：只有被告郭高彩鳳、被告黃高彩
    雲是由我代簽，其他人都是親自簽名等語（見本院卷第185
    頁），其餘到庭之被告郭高彩鳳、被告黃高彩雲亦無否認之
    意思，並認同系爭遺產分割協議書之結果，參以其餘簽名之
    書寫筆跡特徵皆不相同，顯見並非同一人書寫，且有錄音光
    碟及譯文在卷可佐（見本院卷第195、196頁及證物袋），堪
    認系爭遺產分割協議書，應係被告5人做成無誤。是被告間
    就附表一所示之遺產，均已表示一致而達成遺產分割協議，
    分配方式如上。雖然附表一所示之不動產尚未將所有權登記
    分別移轉予被告5人，然各繼承人已應受遺產分割協議之拘
    束，而不得再請求分割系爭遺產。因此，依據上開規定及說
    明，縱使原告對於被告高廷堅有前開債權，但因被告高廷堅
    業已行使遺產分割請求權而應受遺產分割協議之拘束，原告
    自無從再代位被告高廷堅請求分割系爭遺產。
　㈣按因繼承、強制執行、徵收、法院之判決或其他非因法律行
    為，於登記前已取得不動產物權者，應經登記，始得處分其
    物權。民法第759條定有明文。又分割共有物，性質上為處
    分行為，依民法第759條規定，共有不動產之共有人中有人
    死亡時，於其繼承人未為繼承登記以前，固不得分割共有物
    。惟共有人因其他共有人就共有土地尚未辦理繼承登記，依
    法不得為物權之處分，而於分割共有物訴訟中，請求其某等
    辦理繼承登記，並合併對其等及其餘共有人為分割共有物之
    請求，不但符合訴訟經濟原則，抑與民法第759條及強制執
    行法第130條規定之旨趣無違。經查，高○○死亡後，其繼承
    人即被告5人迄今尚未辦理繼承登記等情，有前述建物及土
    地登記第一類謄本可憑。然原告於本件分割遺產事件，雖併
    請求代位被告高廷堅與被告就如附表一所示之遺產辦理繼承
    登記，然本院認原告已無從代位被告高廷堅請求分割系爭遺
    產，則揆諸前揭說明，此項請求亦不應准許，附此敘明。
  ㈤從而，原告本於代位分割遺產之法律關係，代位被告就附表
    一所示之遺產辦理繼承登記，以及請求就附表一所示之遺產
    ，准予按繼承人各應繼分五分之一比例分割為分別共有，為
    無理由，應予駁回。
四、本件事證已經明確，兩造其餘攻擊防禦方法及所提證據，經
    審酌後認為對於判決結果不生影響，就不再逐一論述，附此
    敘明。
五、訴訟費用負擔之依據：民事訴訟法第78條。 　
中    華    民    國   111    年     2    月    23    日
                  民事庭  法  官   陳立祥
以上正本係照原本作成。
如對本判決上訴須於判決送達後20日內向本院提出上訴狀。
如委任律師提起上訴者，應一併繳納上訴審裁判費。
中　　華　　民　　國　　111 　年　　2 　　月　　23　　日
                          書記官   林映君

附表一：
編號 被告公同共有之遺產 權利範圍  1 澎湖縣○○鄉○○○段00地號土地 全部  2 澎湖縣○○鄉○○○段000地號土地 全部  3 澎湖縣○○鄉○○○段0000地號土地 全部  4 澎湖縣○○鄉○○○段000地號土地 全部  5 澎湖縣○○鄉○○○段000地號土地 全部  6 澎湖縣○○鄉○○○段00○號房屋 全部 

附表二：
編號 高每流之繼承人  應繼分比例 1 高廷堅 1/5 2 高漢東 1/5 3 陳高彩蓮 1/5 4 郭高彩鳳 1/5 5 黃高彩雲 1/5